臺灣臺北地方法院刑事判決　　　　　　　 96年度訴字第726號
公　訴　人　臺灣臺北地方法院檢察署檢察官
被　　　告　丁○○
　　　　　　甲　○
　　　　　　己○○
　　　　　　辛○○
上四人共同
選任辯護人　楊國宏律師
　　　　　　周詩鈞律師
　　　　　　鄭珮琪律師
上列被告等因犯誣告等案件，經檢察官提起公訴（九十六年度偵
字第八四一二號），本院判決如下：
    主  文
丁○○、甲○、己○○、辛○○均無罪。
    理  由
一、公訴意旨略以：被告丁○○明知告訴人丙○○於民國九十三
    年五月七日下午二時許，在臺北市○○路福華飯店前（復興
    南路與仁愛路口附近），並無傷害其身體之犯行，竟意圖使
    告訴人受刑事處分，於九十三年五月十九日具狀向臺灣臺北
    地方法院檢察署提起告訴（案號九十三年度偵字第一八七四
    五號），誣指告訴人於上揭時、地，用手擊打其身體，致其
    受有左臂瘀擦之傷害，續於臺灣臺北地方法院檢察署發交臺
    北市政府警察局中山分局於九十三年九月十日下午三時三十
    五分調查時，為相同之指訴。嗣被告為達上開使告訴人受刑
    事處分之目的，又基於偽證之犯意，於臺灣臺北地方法院檢
    察署檢察官偵查前揭告訴人傷害案件出庭作證時，於案情有
    重要關係之事項供前具結，而虛偽陳述告訴人傷害經過等不
    實內容。另被告甲○、己○○、辛○○於案發當時均在現場
    ，亦均明知告訴人並未涉嫌上開傷害犯行，竟各基於偽證之
    犯意，分別於臺灣臺北地方法院檢察署檢察官偵查前揭告訴
    人傷害案件出庭作證時，於案情有重要關係之事項供前具結
    ，而虛偽陳述渠等目睹告訴人傷害經過等不實內容，致告訴
    人於九十四年二月四日遭臺灣臺北地方法院檢察署檢察官提
    起公訴。被告丁○○、甲○、己○○、辛○○復承前犯意，
    接續於本院、臺灣高等法院法官審理該案時，就上述案情有
    重要關係之事項，均供前具結後，仍為不實之陳述，嗣經本
    院以九十四年度易字第三二○號刑事判決告訴人無罪，並經
    臺灣高等法院以九十四上易字第一五九三號刑事判決駁回上
    訴確定，因認被告丁○○、甲○、己○○、辛○○均涉犯刑
    法第一百六十八條之偽證罪嫌、被告丁○○另涉犯同法第一
    百六十九條第一項之誣告罪嫌云云。
二、按犯罪事實應依證據認定之，無證據不得認定犯罪事實；不
    能證明被告犯罪或其行為不罰者，應諭知無罪之判決，刑事
    訴訟法第一百五十四條第二項、第三百零一條第一項分別定
    有明文。次按事實之認定，應憑證據，如未能發現相當證據
    ，或證據不足以證明，自不能以推測或擬制之方法，以為裁
    判之基礎；又認定犯罪事實所憑之證據，雖不以直接證據為
    限，間接證據亦包括在內，然而無論直接或間接證據，其為
    訴訟上之證明，須於通常一般之人不致有所懷疑，而得確信
    其為真實之程度者，始得據為有罪之認定；再認定不利於被
    告之事實，須依積極證據，苟積極證據不足為不利於被告事
    實之認定時，即應為有利於被告之認定，更不必有何有利之
    證據，最高法院四十年臺上字第八六號、七十六年臺上字第
    四九八六號及三十年上字第八一六號分別著有判例意旨可資
    參照。況刑事訴訟法第一百六十一條第一項亦規定，檢察官
    就被告犯罪事實，應負舉證責任，並指出證明之方法，是檢
    察官對於起訴之犯罪事實，應負提出證據及說服之實質舉證
    責任，倘其所提出之證據，不足為被告有罪之積極證明，或
    其指出證明之方法，無從說服法院以形成被告有罪之心證，
    基於無罪推定之原則，自應為被告無罪判決之諭知，最高法
    院九十二年度臺上字第一二八號著有判例意旨可資參照。
三、按誣告罪之成立以意圖他人受刑事處分或懲戒處分，而為虛
    偽之告訴告發報告者為要件；所謂虛偽係指明知無此事實故
    意捏造而言，若告訴人誤認有此事實或以為有此嫌疑，自不
    得指為虛偽，即難科以本罪；亦即，誣告罪之成立，須其申
    告內容完全出於憑空捏造，若所告尚非全然無因，祇因缺乏
    積極證明致被誣告人不受訴追處罰者，尚難遽以誣告論罪，
    最高法院分別著有四十年臺上字第八八號判例、八十三年度
    臺上第五一四○號判決可參。另刑法第一百六十八條之偽證
    罪，係以證人於案情有重要關係之事項，故意為虛偽之陳述
    為構成要件之一，不包括證人根據自己之意見所作之判斷在
    內，而所謂「虛偽之陳述」，必須行為人以明知不實之事項
    ，故為虛偽之陳述，始為相當；質言之，必須行為人主觀上
    明知反於其所見所聞之事項，故意為不實之陳述而言，如行
    為人就其聽聞而為證述，或因誤會或記憶不清而有所錯誤，
    因欠缺犯罪故意，均與故為虛偽陳述之犯罪構成要件有間，
    則不能以本罪相繩，最高法院亦著有六十九年臺上字第一五
    ○六號判例、九十二年度臺上字第四八九五號判決可資參照
    。蓋人之供述證據具有其特殊性，與物證或文書證據具有客
    觀性及不變性並不相同；人類對於事物之注意及觀察，有其
    能力上之限制，未必如攝影機或照相機般，對所發生或經歷
    的事實能機械式無誤地捕捉，亦未必能洞悉事實發生過程之
    每一細節及全貌；且常人對於過往事物之記憶，隨時日之間
    隔而漸趨模糊或失真，自難期其如錄影重播般地將過往事物
    之原貌完全呈現；此外，因個人教育程度、生活經驗、語言
    習慣之不同，其表達意思之能力與方式，亦易產生差異；故
    供述證據每因個人觀察角度、記憶能力、表達能力、誠實意
    願、嚴謹程度及利害關係之不同，而有對相同事物異其供述
    之情形發生；其歧異之原因，未必絕對係出於虛偽所致，最
    高法院九十二年度臺上字第四三八七號著有判決可資參照。
四、本件公訴人認被告丁○○、甲○、己○○、辛○○均涉有刑
    法第一百六十八條之偽證罪嫌、被告丁○○另涉有同法第一
    百六十九條第一項之誣告罪嫌，無非係以告訴人之指訴、證
    人戊○○之證述、臺灣臺北地方法院檢察署九十三年度偵字
    第一八七四五號偵查卷宗、被告丁○○於九十三年五月十九
    日向臺灣臺北地方法院檢察署提出之刑事告訴狀、被告丁○○、甲○、己○○、辛○○於臺灣臺北地方法院檢察署九十
    三年度偵字第一八七四五號案件、於本院九十四年度易字第
    三二○號案件、於臺灣高等法院九十四年度上易字第一五九
    三號案件中之證述、證人結文、本院九十四年度易字第三二
    ○號刑事判決、臺灣高等法院九十四年度上易字第一五九三
    號刑事判決及現場錄音光碟等件為其論據。訊之被告丁○○
    固不否認向臺灣臺北地方法院檢察署提出上開告訴人涉及傷
    害罪嫌之告訴及於上開告訴人涉及傷害案件中到庭指訴告訴
    人傷害等事實，惟堅詞否認有何誣告及偽證等犯行，辯稱：
    告訴人確實於九十三年五月七日下午在福華飯店前將伊捉傷
    ，伊並無誣告或偽證之意等語；被告甲○、己○○、辛○○
    固不否認於上開告訴人涉及傷害案件中到庭證述告訴人傷害
    被告丁○○之事實，惟均堅詞否認有何偽證犯行，並均辯稱
    ：當時告訴人確實有傷害被告丁○○等語。
五、經查：
（一）按被告以外之人於審判外之言詞或書面陳述，除法律有規
      定者外，不得作為證據，刑事訴訟法第一百五十九條第一
      項定有明文。又按被告以外之人於審判外之陳述，雖不符
      前四條之規定，而經當事人於審判程序同意做為證據，法
      院審酌該言詞陳述或書面陳述作成時之情況，認為適當者
      ，亦得為證據。當事人、代理人或辯護人於法院調查證據
      時，知有刑事訴訟法第一百五十九條第一項不得為證據之
      情形，而未於言詞辯論終結前聲明異議者，視為有前項之
      同意，同法第一百五十九條之五規定甚明。本院認定事實
      所憑之證據，部分屬傳聞證據，惟除告訴人於偵查時之指
      訴，並未依法具結，且被告丁○○、甲○、己○○、辛○○之選任辯護人於本院準備程序期日中業已爭執其證據能
      力外，檢察官、被告及其選任辯護人均未於本院言詞辯論
      終結前聲明異議，本院審酌該等言詞或書面陳述作成之情
      況，並無非出於任意性或不正取供，或違法或不當情事，
      且客觀上亦無不可信之情況，堪認為適當，依刑事訴訟法
      第一百五十九條之五第二項規定，均得作為證據，先予敘
      明。
（二）被告丁○○前於九十三年五月十九日具狀向臺灣臺北地方
      法院檢察署對告訴人提起告訴，指訴告訴人於九十三年五
      月七日下午二時許，原與被告丁○○相約在臺北市○○路
      福華飯店二樓咖啡廳內，商談有關電腦軟體、系統、違約
      及和解事宜，惟協商未成，不歡而散，在步行至復興南路
      途中，告訴人竟逕用手擊打被告丁○○，造成被告丁○○
      左臂瘀擦之傷害，並於臺灣臺北地方法院檢察署發交臺北
      市政府警察局中山分局於九十三年九月十日下午三時三十
      五分詢問時，為相同之指訴，且於臺灣臺北地方法院檢察
      署九十三年度偵字第一八七四五號案件偵查中以證人身分
      到庭證述告訴人傷害其之經過，被告甲○、己○○、辛○○則於前開刑事案件偵查中分別到庭證述目睹告訴人傷害
      被告丁○○之經過，經臺灣臺北地方法院檢察署檢察官於
      九十四年二月四日對告訴人提起公訴後，被告丁○○、甲○、己○○、辛○○繼而於本院九十四年度易字第三二○
      號案件及於臺灣高等法院九十四年度上易字第一五九三號
      案件審理中分別以證人身分到庭證述告訴人傷害被告丁○○之經過，嗣經本院於九十四年八月四日以九十四年度易
      字第三二○號刑事判決告訴人無罪，並經臺灣高等法院於
      九十五年二月十六日以九十四上易字第一五九三號刑事判
      決駁回上訴確定等事實，為被告丁○○、甲○、己○○、
      辛○○所不爭執，並有前開刑事告訴狀、臺灣臺北地方法
      院檢察署九十三年度偵字第一八七四五號偵查卷宗、被告
      丁○○、甲○、己○○、辛○○於臺灣臺北地方法院檢察
      署九十三年度偵字第一八七四五號案件之訊問筆錄、於本
      院九十四年度易字第三二○號案件、於臺灣高等法院九十
      四年度上易字第一五九三號案件之審判筆錄、證人結文、
      本院九十四年度易字第三二○號刑事判決及臺灣高等法院
      九十四年度上易字第一五九三號刑事判決等件在卷可查，
      堪信為真實。
（三）被告丁○○於告訴人自福華飯店二樓咖啡廳離去至搭車離
      開過程中，始終緊隨告訴人身後，並手持錄音機錄音，要
      求告訴人返還其軟體等情，業據被告丁○○、己○○、辛○○於本院九十六年月十六日審判期日中以證人身分到庭
      證述明確，復經告訴人、證人戊○○於本院同一審判期日
      中證述屬實，並有本院九十六年七月十日勘驗筆錄一份在
      卷可參。
（四）被告丁○○於本院前開審判期日中證稱：告訴人第一次是
      在二樓長廊左轉三、四步時，先用手肘打到伊右胸部，在
      電扶梯走動時，又用其右手翻身抓伊左手臂，走出福華飯
      店後，告訴人就開始用左手臂撞伊右邊胸部，告訴人的包
      包掉下來後，又再轉身用右手抓伊左手臂等語；而被告甲○於本院同一審判期日中到庭證稱：伊在上車離開前有看
      到所有人，包括里長、庚○○等人出福華飯店，也聽到被
      告丁○○跟告訴人要軟體的聲音，後來一輛計程車來了，
      告訴人和他爸爸、里長要走，伊看到被告丁○○和告訴人
      在車前拉拉扯扯，比劃要告訴人還其東西，告訴人要上車
      時，告訴人火了，因為被告丁○○剛好擋住他的車門，告
      訴人的右手拉被告丁○○的左手臂，被告丁○○不走，告
      訴人就扭動手臂衝撞，伊覺得沒什麼，就過去看，就說不
      要吵了等語；且被告辛○○於本院同一審判期日中亦證稱
      ：伊在電扶梯上有看到被告丁○○的身體往後仰一次，但
      伊不知道理由為何，而在出福華飯店門口後，告訴人左手
      撞被告丁○○，包包有掉下來，又轉身揮被告丁○○的手
      等語；被告己○○於本院上開審判期日中亦證稱：當天伊
      在電扶梯上有看到被告丁○○貼告訴人很近，告訴人用手
      晃動撞被告丁○○，動作比較大一點，要擺脫她，伊沒有
      看到告訴人在電扶梯有回手抓被告丁○○，出福華飯店後
      ，被告丁○○心急口氣很大，要告訴人把軟體還他，同時
      計程車來了，告訴人急著上車，被告丁○○伸手要告訴人
      還軟體，告訴人急著上車動作更大，用手肘撞，又回手抓
      被告丁○○一把，要逃避她等語，且證人即亦為當日雙方
      調解人庚○○於本院同一審判期日中到庭證稱：伊記得伊
      晚到，氣氛很不好，他們在吵架了，也無法談和解，伊就
      離開，後來他們一群人在大馬路上又吵，伊看到他們拉扯
      ，雙方有碰到身體，伊覺得很難看，有過去把他們分開，
      當時好像有聽到被告丁○○說「打人」，伊覺得很亂，誰
      喊的也沒有印象等語；酌以告訴人於本院前開審判期日中
      亦證稱從伊離開福華飯店咖啡廳到搭車離去期間，被告丁○○都沒有離開伊，都在伊聽的到聲音的範圍內，伊上車
      前，被告丁○○不讓伊上車，抓伊後衣領，伊硬爬著上車
      等語，且於本院九十六年十月二十九日審判期日中證稱：
      被告丁○○在電扶梯時有把錄音機伸到伊前面等語，足認
      告訴人於離去過程中，因為被告丁○○緊隨身後，為擺脫
      被告丁○○，告訴人有自然甩動雙手，而與告訴人身體上
      發生碰觸之情事。
（五）又告訴人與證人乙○○離去現場後，被告丁○○旋即在現
      場發覺其手臂刺痛，並當場將其外套袖子打開，看到其手
      臂上有傷痕一節，亦據被告丁○○、甲○、己○○、辛○○於本院同一審判期日中結證明確，復經證人庚○○亦於
      本院同一審判期日中到庭證稱：伊當時有跟他們說去法院
      解決，把他們拉開，離開前，印象中被告丁○○好像有給
      大家看其手上有受傷等語，而證人壬○○律師於本院同一
      審判期日中亦證稱：被告丁○○於九十三年五月七日有與
      伊聯絡，因為她在仁愛路和復興南路口福華飯店打電話給
      伊，說她被人家抓傷，問伊如何處理，伊就建議他先到附
      近醫院去驗傷，然後到警局作筆錄或是到伊事務所處理，
      當天後來被告丁○○跟被告辛○○有一起到伊事務所，把
      事情陳述一次，說傷害者如何抓傷她的過程，也有把傷的
      程度呈現給伊看，伊確實有從被告丁○○的手直接親眼看
      到她的傷勢，傷痕不是很嚴重等語，並有臺北市立聯合醫
      院仁愛院區診斷證明書及被告丁○○受傷照片等件在卷可
      佐，則被告丁○○、甲○、己○○、辛○○本於前開事實
      而認告訴人涉有傷害罪嫌，並於前開告訴人涉嫌傷害案件
      之偵查、本院及臺灣高等法院審理時就其所見所聞作證，
      尚難認被告丁○○有虛構事實誣陷告訴人，並繼而與被告
      甲○、己○○、辛○○為偽證之情事。
（六）告訴人於本院九十六年月十六日審判期日中固以證人身分
      到庭證稱：伊於九十三年五月七日下午，與被告丁○○相
      約在福華飯店內談和解，但因為被告丁○○情緒很不穩，
      伊找的戊○○里長看情勢不對要伊等離開，伊去付帳，被
      告丁○○就跟過來一路拿錄音機要伊回答問題，戊○○里
      長看情勢不對，在伊從咖啡廳離開、走電扶梯下來到搭車
      離去的過程中，就一直隔在伊跟被告丁○○之間，緊跟著
      伊，並搭著伊的肩走，在伊哪一邊忘記了，伊沒有抓傷被
      告丁○○等語；證人戊○○於本院同一審判期日中亦到庭
      證稱：當天一出咖啡廳，伊本來是勾告訴人肩膀，被告丁○○靠過來，一直拿錄音機要錄告訴人的話，伊怕告訴人
      出事，就走在告訴人和被告丁○○之間，要告訴人先走，
      伊在電扶梯上不可能搭告訴人的肩，也沒有印象是哪隻手
      搭告訴人哪隻手，伊在叫車的過程中有短暫的離開，伊後
      來把告訴人推上計程車，然後伊也上車，計程車開一小段
      ，伊就下車，告訴人的爸爸即乙○○再上車等語。然告訴
      人於被告丁○○於前開傷害案件中分別為該案之被告及告
      訴人，於本案中之身分復分別為告訴人及被告，二人利害
      相反，證人戊○○係為告訴人出面與被告商談和解事宜，
      則告訴人、證人戊○○前開審理中所陳是否均符合事實，
      是否有避重就輕之處，已不無疑問，且告訴人、證人戊○○就告訴人離去過程中，證人戊○○是否始終搭告訴人的
      肩膀、證人戊○○是否曾搭計程車離去等事之證述並不一
      致，且果證人戊○○確如告訴人所述，始終搭著告訴人肩
      膀，何以告訴人、證人戊○○就證人戊○○係以何手搭告
      訴人何肩膀均不復記憶？被告丁○○搭乘電扶梯時，在證
      人戊○○之阻隔下，如何能將其錄音機伸到告訴人身前？
      是本院認尚難憑告訴人、證人戊○○前開證述即認為被告
      丁○○涉有本案誣告或偽證犯行、被告甲○、己○○、辛○○涉有本案偽證犯行。
（七）至於本院九十四年度易字第三二○號刑事判決、臺灣高等
      法院九十四年度上易字第一五九三號刑事判決，固均認本
      案被告丁○○前後指訴不一、被告甲○、己○○、辛○○
      彼此間證述互不相符，而認公訴人所提出之證據尚不足以
      證明告訴人確有傷害犯行，而為無罪之諭知，惟揆諸前開
      判決意旨，縱告訴人此部分犯嫌無法證明，但被告丁○○
      上開指訴、被告丁○○、甲○、己○○、辛○○上開證述
      既屬有因，自難徒以被告丁○○、甲○、己○○、辛○○
      間證述就告訴人傷害過程等細節略有出入，遽認被告丁○○有何虛捏事實以誣告告訴人之犯行，被告丁○○、甲○
      、己○○、辛○○有何偽證之犯行。
六、綜上所述，被告丁○○於另案對告訴人提出傷害罪之告訴，
    均係本於相關事證，依據渠主觀之理解認知所為，並非無中
    生有，任意虛構捏造事實之情事，顯與誣告罪之構成要件不
    符，而被告丁○○、甲○、己○○、辛○○於另案偵查、審
    理時之證述亦分別係依渠等當時所見所聞所為，並非故意就
    案情為虛偽陳述，自難以偽證罪嫌相繩，公訴人所舉之證據
    與所指出之證明方法尚未足使本院確信被告丁○○、甲○、
    己○○、辛○○犯罪。此外，於本院應依職權調查證據之範
    圍內，又查無其他積極證據足證被告丁○○、甲○、己○○
    、辛○○有何公訴人所指犯行，揆諸前開說明，不能證明被
    告丁○○、甲○、己○○、辛○○犯罪，應為被告丁○○、
    甲○、己○○、辛○○無罪之諭知。
據上論斷，應依刑事訴訟法第三百零一條第一項，判決如主文。
本案經檢察官王志超到庭執行職務
中　　華　　民　　國　九十六　年　 十一 　月　二十六　日
　　　　　　　　　臺灣臺北地方法院刑事第一庭
                      審判長法　官　陳興邦
                            法  官  劉素如
                            法  官  雷淑雯
以上正本證明與原本無異。
如不服本判決，應於判決送達後十日內，向本院提出上訴狀。（
應抄附繕本）。告訴人或被害人如對於本判決不服者，應具備理
由請求檢察官上訴，其上訴期間之計算係以檢察官收受判決正本
之日期為準。
　　　　　　　　　　　　　  書記官　胡詩唯
中　　華　　民　　國　九十六　年　 十一 　月　二十六　日
